【裁判字號】    97,台上,2499
【裁判日期】    970612
【裁判案由】    強盜
【裁判全文】
最高法院刑事判決            九十七年度台上字第二四九九號
上  訴  人  甲○○
            乙○○
            丙○○
上列上訴人等因強盜案件，不服台灣高等法院台南分院中華民國
九十七年三月二十六日第二審判決（九十七年度上訴字第八五號
，起訴案號：台灣台南地方法院檢察署九十五年度偵字第一七七
九六、一七九○五號），提起上訴，本院判決如下：
    主  文
上訴駁回。
    理  由
一、乙○○、丙○○部分：
按刑事訴訟法第三百七十七條規定，上訴於第三審法院，非以判
決違背法令為理由，不得為之。是提起第三審上訴，應以原判決
違背法令為理由，係屬法定要件。如果上訴理由書狀並未依據卷
內訴訟資料，具體指摘原判決不適用何種法則或如何適用不當，
或所指摘原判決違法情事，顯與法律規定得為第三審上訴理由之
違法情形，不相適合時，均應認其上訴為違背法律上之程式，予
以駁回。本件上訴人乙○○上訴意旨略稱：伊因甲○○之邀與丙
○○共犯本件之罪，但當時甲○○是扮演被害人，且伊等並未持
剪刀或其他兇器，伊亦未自被害人梁秀敏皮包內取走新台幣（下
同）四千元，也未自甲○○手中分得二萬五千元贓款，是否成立
結夥三人以上攜帶兇器強盜罪，仍有欠明白而待調查。又甲○○
指在前座遭尖銳之物抵住脖子，梁秀敏則稱伊在前座未遭尖銳之
物抵住脖子，二人說詞不一。究竟歹徒有無持兇器，甲○○有無
遭尖銳之物抵住脖子，是在前座或後座被抵住脖子；梁秀敏既連
坐在後座之丙○○之臉都能看見，焉有未看清歹徒持何兇器而以
手觸摸之理，其如有遭尖銳之物抵住脖子，為何毫髮無傷，足見
彼等供述不可採等語。上訴人丙○○上訴意旨略稱：（一）、原
判決所記載之事實，自始參與謀議強盜財物的是乙○○與甲○○
，伊僅係受乙○○之邀配合甲○○演出一場鬧劇，欺騙甲○○之
女友即被害人梁秀敏，並無不法意圖，也未分得任何贓款，與乙
○○知情而參與強盜財物之行為有別，縱對被害人有脅迫之行為
，亦僅是妨害自由而已，原判決未詳加審究而論以強盜罪，有判
決理由不備及理由矛盾之違背法令。（二）、伊之犯罪情節輕微
，又未分得任何贓款，第一審未適用自首之規定判處伊有期徒刑
八年，原審既認有自首規定之適用，本得減輕其刑至二分之一，
而仍判處有期徒刑七年十月，相較於甲○○處有期徒刑七年二月
，乙○○處有期徒刑八年，其量刑顯然失當，有違比例原則及平
等原則，請能再審酌刑法第五十七條各款所列事項，或適用同法
第五十九條之規定，為有利予伊之量刑等語。
惟查原判決認定上訴人乙○○、丙○○有原判決事實欄所記載之
強盜犯行，係依憑乙○○、丙○○之相關供述、被害人梁秀敏及
共犯甲○○之證言、卷附中華郵政公司自動櫃員機交易明細表三
紙等證據資料，予以綜合判斷，因而撤銷第一審關於乙○○、丙
○○部分之判決，改判論處乙○○、丙○○共同意圖為自己不法
之所有，結夥三人以上攜帶兇器，以脅迫至使不能抗拒，而取他
人之物罪刑（丙○○累犯），已詳予說明其所憑之證據及認定之
理由。而以乙○○雖不否認有應甲○○之邀；丙○○亦不否認有
應乙○○之邀，一同進入甲○○之車內，控制甲○○之前女友梁
秀敏之行動，並取走梁秀敏之現金及提款卡，及由甲○○持該提
款卡前往自動櫃員機提領現金五萬元等情。然均否認有加重強盜
之犯行，辯稱：伊等只是配合甲○○演戲，甲○○有說事後會將
錢還給梁秀敏，並向梁秀敏解釋清楚，不會有問題，且伊等均未
持兇器，亦未取得任何財物等語。經查：上訴人等於強盜當時確
有持一把尖銳的鐵製器具抵住梁秀敏脖子等情，業經梁秀敏於原
審及第一審證述甚詳，與共犯甲○○於警詢及偵查中證稱：案發
當時有持剪刀控制梁秀敏之行動，乙○○確實有持剪刀犯案等情
相符，乙○○、丙○○所辯未持兇器云云，自無足取。又乙○○
於警詢中供稱：甲○○打電話與伊聯絡要伊幫其演個戲，因其向
前女友借錢遭拒絕，要伊於民國九十五年十一月三十日中午十二
時左右，到慶安宮前，其會將自己的自小客車後車門鎖打開，要
伊與丙○○入車內埋伏，等其與前女友上車，再以車內椅座置物
袋內的膠帶將其前女友眼睛矇起來，使她害怕，再聽其命令行事
等語。足見乙○○確實知悉本件是因甲○○缺錢，而其之前女友
梁秀敏又不願意借與金錢，乃起意以此強盜方式取得梁秀敏之財
物。且乙○○於第一審審理時亦供承：伊三人事先並未跟梁秀敏
說是在演戲等語，是其顯然知悉甲○○之目的係在取得梁秀敏之
財物，並非單純演戲至明。另參以丙○○於警詢中供述：乙○○
叫伊載其去慶安宮說要演一場戲，伊上了甲○○的車子之後就用
右手勒住前座那名女生的脖子，並以左手大拇指指甲抵住她的頸
部後面，讓她以為是刀子，控制其行動，乙○○則持卡其色膠帶
封住那名女生的眼睛，封完之後叫那名女生從駕駛座中間跨越到
後座趴在座位上，伊有看到甲○○與乙○○一同翻動被害女子的
皮包，乙○○逼問被害女子的提款卡密碼，由甲○○下車提領現
金後，乙○○就在前座指引甲○○開車載伊二人至乙○○的工廠
門口下車，之後甲○○便駕車載被害女子回去，伊和乙○○下車
離去時，被害女子眼睛上的膠帶還沒拆開等語。準此，丙○○於
本案中不僅止於在旁觀看而已，其亦負責控制梁秀敏之行動，進
而更持尖銳而具有危險性之剪刀抵住梁秀敏之脖子，倘若其確係
誤以為甲○○、乙○○等人是在演戲，又何須持如此危險之物品
抵住梁秀敏之脖子，且為何在渠等下車之前，均未告知梁秀敏渠
等只是在演戲，亦未將梁秀敏眼睛的膠帶拆開，所辯稱渠等以為
只是演戲云云，顯悖常情事理，要無可採。甲○○於強盜梁秀敏
得手後，確有於當日下午三時三十分許，在台南縣仁德鄉○○○
街二十九號「89電子遊戲場」內，交付現金二萬五千元予乙○○
，加上乙○○自梁秀敏皮包內搜括的四千元，嗣後甲○○知悉乙
○○又在梁秀敏之皮包內搜括四千元後，甲○○遂以借款名義再
向乙○○拿取三千元，因此甲○○共分得二萬八千元，乙○○分
得二萬六千元等情，並據甲○○於原審供述甚詳。且乙○○既不
否認當時確有取走被害人梁秀敏皮包內之現金四千元及提款卡，
並由甲○○下車持梁秀敏之提款卡提領五萬元現金，則不論乙○
○事後有無分得贓款，均無解於本件強盜犯行之成立。乙○○所
辯未拿到錢，不成立強盜罪云云，要係避重就輕之詞，亦難採信
。就乙○○、丙○○否認犯罪，所辯各節，認係卸責之詞，不足
採信，於理由內予以指駁，所為論斷，均有卷存資料可資覆按，
從形式上觀察，並無所謂違背法令之情形。按共同正犯，在合同
意思範圍以內，各自分擔犯罪行為之一部，互相利用他人之行為
，以達其犯罪之目的；故各共同正犯者間，非僅就其自己實行之
行為負責，並應在犯意聯絡之範圍內，對於其他共同正犯所實行
之行為，亦共同負責。依原判決所記載之事實，乙○○、丙○○
與甲○○共同基於意圖為自己不法所有之犯意聯絡，先由甲○○
依計畫，駕駛自小客車搭載梁秀敏前往位在台南縣西港鄉慶安宮
，期間甲○○並撥打行動電話通知乙○○與丙○○攜帶兇器剪刀
一把，趁甲○○、梁秀敏打開車門進入自小客車前座之際，自後
方車門進入車內，由丙○○自右後座伸手勒住梁秀敏脖子，喝令
稱：「不要動！若不配合，就讓妳見紅！」，甲○○亦佯裝聽從
乙○○、丙○○之指示而開車，乙○○則持甲○○所有事先放置
於車上之膠帶與丙○○合力矇住梁秀敏之雙眼，並命梁秀敏爬至
後座，合力以膠帶捆綁梁秀敏之雙手後，令梁秀敏將頭朝下趴在
丙○○大腿上，再由丙○○持所攜帶之剪刀抵住梁秀敏之脖子，
至使梁秀敏無法抗拒後，由乙○○至前座搜括梁秀敏皮包內之現
金四千元及土地銀行提款卡一張，其後，乙○○復脅迫梁秀敏說
出提款卡密碼，再推由甲○○持梁秀敏之提款卡分三次提領現金
共計五萬元等情。雖丙○○事前未參與犯罪謀議，事後也未分得
贓款，但其既以共同犯罪之意思，參與實行犯罪構成要件之行為
，即屬共同正犯，自應就其他共犯甲○○、乙○○所實行之行為
同負其責。原判決因而論乙○○、丙○○共同意圖為自己不法之
所有，結夥三人以上攜帶兇器，以脅迫至使不能抗拒，而取他人
之物罪，於法自屬有據。量刑之輕重，係屬事實審法院得依職權
自由裁量之事項，苟已斟酌刑法第五十七條各款所列情狀而未逾
越法定刑度，不得遽指為違法。又刑法上之共同正犯，雖應就全
部犯罪結果負其責任，但科刑時仍應審酌刑法第五十七條各款情
狀，為各被告量刑輕重之標準，並非必須科以同一之刑。再刑法
所謂加重或減輕其刑，係指加重或減輕其法定刑而言，並非加重
或減輕其宣告刑。丙○○所犯加重強盜罪之法定本刑，為七年以
上有期徒刑，原審先依刑法第四十七條第一項累犯之規定加重其
刑，再依同法第六十二條前段自首之規定減輕其刑後，審酌其正
值青壯之年，本應憑自己之力經營謀生，竟因一時貪念，即為本
件犯行，任意侵害他人財產安全，嚴重危害社會治安，對於被害
人身、心造成極大之傷害，犯後猶飾詞圖卸，態度不佳，及其所
分擔之犯罪行為等一切情狀，在法定刑內量處有期徒刑七年十月
，雖所宣告之刑度與第一審判決所處有期徒刑八年，僅減少二月
，但於法並無不合，即不得指為違背法令而為提起第三審上訴之
理由。乙○○、丙○○其餘上訴意旨，並未依據卷內訴訟資料，
具體指摘原判決不適用何種法則或如何適用不當，徒憑己意，或
就原判決已有調查說明之事項，或就原審證據取捨及判斷證據證
明力之職權行使，泛指原判決關於彼等強盜部分違法，再為單純
之事實上爭執，難認係適法上訴第三審之理由。此部分上訴為違
背法律上之程式，應予駁回。末查上訴得對於判決之一部為之；
未聲明為一部者，視為全部上訴，刑事訴訟法第三百四十八條第
一項定有明文。又刑事訴訟法第三百七十六條所列各罪之案件，
經第二審判決者，不得上訴於第三審法院，為該法條所明定。上
訴人乙○○、丙○○提起上訴，並未聲明為一部，自應視為全部
上訴。惟原判決關於論彼等犯刑法第三百三十九條之二第一項之
罪部分，核屬刑事訴訟法第三百七十六條第一款之案件，既經第
二審判決，自不得上訴於第三審法院。縱認此部分與前述彼等強
盜部分有想像競合犯關係，為裁判上一罪，但其強盜部分之上訴
為不合法，本院應從程序上予以駁回，而無從為實體上判決，對
於輕罪部分之此部分，亦無從適用審判不可分原則，為實體上審
判。乙○○、丙○○等竟復一併提起上訴，顯為法所不許，應併
予駁回。至丙○○犯罪之情狀，是否有刑法第五十九條得酌量減
輕其刑之情形，屬事實認定問題，本院為法律審，亦無從就此為
審認，附此敘明。
二、甲○○部分：
查第三審上訴書狀，應敘述上訴之理由，其未敘述者，得於提起
上訴後十日內補提理由書於原審法院，已逾上述期間，而於第三
審法院未判決前仍未提出上訴理由書狀者，第三審法院應以判決
駁回之，刑事訴訟法第三百八十二條第一項、第三百九十五條後
段規定甚明。本件上訴人甲○○因強盜案件，不服原審判決，於
九十七年四月十五日提起上訴，並未敘述理由，迄今逾期已久，
於本院未判決前仍未提出，依上開規定，其上訴自非合法，應予
駁回。
據上論結，應依刑事訴訟法第三百九十五條，判決如主文。
中    華    民    國  九十七  年    六    月   十二   日
                      最高法院刑事第一庭
                          審判長法官  董  明  霈
                                法官  林  茂  雄
                                法官  張  祺  祥
                                法官  宋      祺
                                法官  陳  祐  治
      本件正本證明與原本無異
                                      書  記  官
中    華    民    國  九十七  年    六    月   十三   日
                                                      v


司法院資訊處製作；財團法人民間司法改革基金會備份。
